【裁判字號】    94,重訴,58
【裁判日期】    950607
【裁判案由】    殺人
【裁判全文】
臺灣桃園地方法院刑事判決              94年度重訴字第58號
公  訴  人  臺灣桃園地方法院檢察署檢察官
被      告  辛○○
選任辯護人  鄭凱鴻律師
            陳佳瑤律師
            謝宜雯律師
上列被告因殺人案件，經檢察官提起公訴（94年度偵字第9342號
），本院判決如下：
    主  文
辛○○殺人，處有期徒刑捌年陸月。
    事  實
一、辛○○與癸○○係比鄰而住之鄰居，因辛○○以修車為業，
    2 人曾因辛○○所修車輛之停放問題發生齟齬。民國94年5
    月27日下午7 時許，癸○○復因辛○○於修車之際，將所修
    車輛之廢氣排入家中而心生不滿，乃於飲酒後前往與辛○○
    爭執，辛○○雖一度離開現場並請其妻戊○○報警處理，然
    於同日下午7 時45分許，辛○○欲返回修車現場而行經桃園
    縣觀音鄉○○村○○路283 號前時，癸○○復上前尋釁，並
    從背後取出不詳人所有之西瓜刀1 支往辛○○揮砍，辛○○
    以手臂及修車工具抵擋後，趁癸○○酒後持刀不穩之機會，
    將上開西瓜刀趁勢搶下，惟因手臂遭癸○○砍傷而心生怒氣
    ，在明知上開西瓜刀甚為銳利，持之揮砍癸○○將致其於死
    之情況下，仍基於殺人之不確定故意，持該西瓜刀朝癸○○
    左胸背部猛砍1 刀，致癸○○左上臂背側（受有「ㄑ」型刀
    傷，尖角向肩關節方向，前後兩臂長各為15公分及5 公分，
    傷口哆開5 公分，切斷肱三頭肌腹）、左胸背部（背部左側
    第7 、8 肋間大型利器切開傷口，起自肩胛骨內緣，向前下
    斜，至腋下中線，約切開2 分之1 左胸廓，長度約20公分，
    傷口哆開寬約7 公分，切斷後胸壁肌肉群並沿肋間肌切開深
    入胸腔）均被切開，傷及左下肺動脈幹，造成大量出血，而
    於送醫急救後，因出血性休克不治死亡。辛○○在犯罪尚未
    被有偵查權限之公務員發覺前，即央請其妻戊○○代為撥打
    110 及桃園縣政府警察局大園分局新坡派出所（下稱新坡派
    出所）號碼為0000000 之電話向警方自首，並即騎乘機車欲
    前往新坡派出所，惟在前往派出所途中見警車已出發而跟隨
    折返現場，警員甲○○到達上址後，並由戊○○代辛○○轉
    告上開砍殺癸○○之事實，辛○○返抵現場後，亦隨即上前
    告知相關經過，接受裁判。
二、案經辛○○自首及桃園縣政府警察局大園分局報告臺灣桃園
    地方法院檢察署檢察官相驗後偵查起訴。
    理  由
一、被告辛○○對其於上開時、地持西瓜刀砍中被害人癸○○左
    上臂背側及左胸背部，傷及癸○○左下肺動脈幹，造成大量
    出血，經送醫急救後，癸○○仍因出血性休克不治死亡等事
    實，均坦承不諱，惟辯稱其係因過失傷及癸○○，並無殺人
    犯意，且係癸○○先對其動手，本案應屬正當防衛云云，另
    表示其係主動向警方自首，並已與被害人家屬達成和解，請
    從輕量刑等語。經查：
（一）被告對其於上開時、地持西瓜刀砍中癸○○致其死亡之事
      實，迭於警詢、檢察官訊問及本院審理時坦承不諱（見第
      9342號偵查卷第8 至10、33、34頁；本院卷第9 至11、
      65、105 頁；本院卷第90頁），核與證人即被告之妻戊○○（見第9342號偵查卷第14、15頁；相驗卷第36、37頁
      ；本院卷第33至46、86、87頁）、證人即被告與癸○○
      之鄰居乙○○（見第9342號偵查卷第18、19頁；本院卷
      第27至32頁）所證其等目睹之情節均相符，並有被告所持
      西瓜刀、當時所穿衣服沾染血跡及現場照片16張（見相驗
      卷第25至30頁；本院卷第44至47頁）及現場圖1 份（見
      第9342號偵查卷第22頁）在卷可稽，暨扣案之西瓜刀1 支
      可資佐證，而癸○○所受傷勢，核與上開西瓜刀之型制相
      吻，有法務部法醫研究所（94）醫鑑字第0990號鑑定書1
      份附卷可參（見相驗卷第55至60頁），且該西瓜刀經送驗
      結果，其上血跡DNA 與癸○○之DNA 型別相符，亦有內政
      部警政署刑事警察局94年8 月17日刑醫字第0940097707號
      鑑驗書1 份在卷可佐（見本院卷第48頁）。另癸○○因
      被告持西瓜刀揮刺之行為，受有左胸背部刀傷，傷及左下
      肺動脈幹，因而失血性休克死亡，及癸○○左上臂背側刀
      傷與背部刀傷，因高度相近，方向連貫，應為一次揮刀砍
      殺造成等節，業經檢察官督同法醫、檢驗員相驗、解剖勘
      驗無誤，並製有驗斷書、解剖筆錄、相驗屍體證明書及法
      務部法醫研究所鑑定書各1 份（見相驗卷第38至44、47、
      55至60、64頁）在卷可參，顯見癸○○確係因被告之行為
      致死。足認被告上開自白與事實相符。
（二）被告雖稱其並非故意為之，惟觀之被告供承因害怕癸○○
      回來搶西瓜刀，所以才會往癸○○揮砍之說詞（見本院卷
      第90頁），顯見該動作係被告有意所為，此部分所辯並
      不足採。又按殺人罪與傷害罪之區別，應以有無殺人之故
      意為斷，而殺人犯意之存否固係隱藏於行為人內部主觀之
      意思，被害人傷痕之多寡、受傷處所是否即為致命部位、
      傷勢輕重程度、加害人下手情形、所用兇器為何、與被害
      人是否相識、有無宿怨等情，雖不能執為區別殺人與傷害
      之絕對標準，然仍非不得審酌事發當時情況，觀其行為動
      機，視其下手情形、用力輕重、砍向部位之手段，佐以其
      所執兇器、致傷結果、與被害人之關係，暨行為後之情狀
      等予以綜合觀察論斷。審酌被告僅揮擊一刀即致癸○○死
      亡，且傷口係「左上臂背側，『ㄑ』型刀傷，尖角向肩關
      節方向，前後兩臂長各為15公分及5 公分，傷口哆開5 公
      分，切斷肱三頭肌腹」、「背部左側第7 、8 肋間大型利
      器切開傷口，起自肩胛骨內緣，向前下斜，至腋下中線，
      約切開2 分之1 左胸廓，長度約20公分，傷口哆開寬約7
      公分，切斷後胸壁肌肉群並沿肋間肌切開深入胸腔」，有
      前開法務部法醫研究所鑑定書之鑑定意見在卷可稽（見相
      驗卷第57頁），參以證人即現場急救人員己○○、壬○○
      均表示癸○○之傷口甚深，一般人無法止血之說詞（見本
      院卷第55頁），顯見被告當時揮擊之力道甚為剛猛，再
      由上開鑑定書亦記載癸○○雙手均無防禦性刀傷（見相驗
      卷第57頁反面），可知被告係僅揮擊1 刀即造成上開傷勢
      。而被告平日以修車為業，對自己之力量非弱理應知之甚
      稔，被告雖表示2 人並無深仇大恨，惟其自承曾因所修車
      輛之停放問題與癸○○生有齟齬（見第9342號偵查卷第10
      頁；本院卷第9 頁），與證人即被告之妻丁○○及證人
      戊○○、乙○○於警詢時所證均相符（見第9342號偵查卷
      第13、15、19頁），兼衡證人乙○○證稱被告、癸○○於
      案發前曾有爭吵（見本院卷第28頁），則被告在前有宿
      怨，當日又已遭癸○○攻擊受傷而心生怒氣，且明知所持
      之西瓜刀甚為銳利之情形下，持西瓜刀之往癸○○猛力揮
      砍並造成上開傷勢，自足認其有殺人之不確定故意。
（三）被告雖另辯稱其上開行為乃係正當防衛。然按正當防衛之
      要件，必對於現在之不正侵害，始能成立，若侵害已過去
      ，或預料有侵害而侵害尚屬未來，則其加害行為，自無正
      當防衛之可言（最高法院19年上字第1174號判例要旨參照
      ）。被告所稱係癸○○酒後向其尋釁，並由其先揮刀乙節
      ，由證人戊○○證稱被告曾要其報警（見本院卷第33頁
      ）、證人乙○○證稱有看到癸○○拿木板打被告（見第93
      42號偵查卷第18頁；本院卷第31頁）、證人即被告父親
      庚○○證稱見到癸○○持刀械與被告爭執過程（見第9342
      號偵查卷第16頁；相驗卷第36頁：本院卷第76至82頁）
      等證詞，參酌卷附被告受傷後就診之診斷證明書及受傷照
      片所示之傷勢（見第9342號偵查卷第21、36頁），與法務
      部法醫研究所94醫鑑字第0990號毒物化學檢驗報告（見相
      驗卷第59頁）所載癸○○身上有酒精反應（經檢驗結果發
      現含酒精成分血液為45 mg/dL、膽汁為200mg/dL、胃內容
      物為1083 mg/dL），足證被告上開所言非虛。雖檢察官指
      摘證人庚○○見到癸○○手持西瓜刀卻未為任何處置，有
      違情理，進而認證人庚○○上揭所證不實，然證人庚○○
      所證，與證人乙○○於警詢時，證稱見到癸○○背部有背
      東西，僅不知是何物（見第9342號偵查卷第19頁）及於本
      院審理時，再次確認警詢時所述實在（見本院卷第31頁
      ）之說詞互核，並無不符，尚難認有何不實之處。惟被告
      上開辯詞縱經本院認定屬實，被告既坦承向癸○○揮砍之
      西瓜刀，係自癸○○手上搶下（見本院卷第90頁），則
      癸○○所為侵害，終究屬已過去之侵害。至被告雖另表示
      害怕癸○○來搶其手上之西瓜刀（見本院卷第90頁），
      惟此並未發生，衡諸被告自承癸○○係於酒後持刀不穩致
      西瓜刀為被告搶下之事實（見第9342號偵查卷第9 頁；本
      院卷第90頁），則癸○○有無能力再搶回被告所持西瓜刀
      ，顯有疑義，況由癸○○前述所受傷勢係在背部，足見被
      告揮刀之際，係面對癸○○之背部，益徵難認癸○○斯時
      有何攻擊行為，是此應屬被告主觀之臆測。從而，揆諸上
      開最高法院19年上字第1174號判例見解，本案尚無成立正
      當防衛之餘地。
（四）檢察官引用告訴人意見，爭執被告不合自首之要件。惟所
      謂自首，祇以在犯罪未發覺前，自行申告其犯罪事實於該
      管公務員，而受法律上之裁判為要件，至其方式係用言詞
      或書面，以及係自行投案或託人代行，係直接向偵查機關
      為之，抑向非偵查機關請其轉送，均無限制（最高法院24
      年上字第1162號判例要旨參照）。被告於行為後，即央請
      其妻戊○○報警自首之事實，業經證人戊○○到庭證述明
      確（見本院卷第34至45、86、87頁），並有桃園縣政府
      警察局大園分局94年10月17日園警分刑字第0944023377號
      函檢送之工作紀錄簿影本、勤務中心來案各類案件紀錄表
      、刑案查訪表、通話明細表各1 份（見本院卷第36、40
      至43頁），及中華電信桃園營運處有關機關查詢電信通信
      紀錄函復單暨檢送之電話紀錄1 份在卷可稽（見本院卷
      第50至54頁），觀之其上所載被告家中電話（號碼為0000
      000 、0000000 號）分別撥打新坡派出所電話（號碼為00
      00000 號）及110 、119 之時間，均與證人戊○○所證撥
      打電話之時間、順序相吻合，足認證人戊○○所證屬實。
      雖告訴人對於證人戊○○於電話中所述內容為何及警方如
      何得知本案均有所質疑，而警員甲○○亦到庭表示；「我
      到現場先問湯小姐（指戊○○）當時情形如何，她說她先
      生砍傷癸○○，隨後被告就到現場，我也問被告，被告也
      說就是他砍傷癸○○的。」、「值班人員只有跟我說有人
      吵架，我開巡邏警車出來後，在路上我有看到被告，因為
      我看到他身上的外傷，有流血，所以我有注意他。他當時
      確實是往我們派出所的方向……」等語（見本院卷第50
      、51頁），惟證人戊○○之報案內容，業經其到庭證述明
      確，值班人員未轉知，尚不影響被告自首之成立，而縱認
      警方得知犯罪事實係因警員甲○○到現場後，經由戊○○
      告知始得知，因被告已委託戊○○代為報警自首，亦無礙
      其代被告自首之認定。至告訴人另指稱丙○○始為本案報
      案之人，惟與證人丙○○證稱其並不知道癸○○是因而原
      因受傷倒地，及其報警時，警察表示他們已知道了等說詞
      均有違（見本院卷第84頁），尚難據為不利被告之認定
      。是被告之行為合於自首要件，堪以認定。
（五）綜上所述，本案事證明確，應依法論科。
二、核被告所為，係犯刑法第271 條第1 項之殺人罪。其在行為
    後，犯罪尚未被有偵查權限之公務員發覺前，即自首上開殺
    人犯行之事實，業已認定如前，應依刑法第62條前段規定，
    減輕其刑。爰審酌被告持西瓜刀殺害他人，造成難以彌補之
    結果，所生危害甚重，惟係因被害人於酒後持刀先行挑釁攻
    擊，非其主動下手，且事後尚能坦承部分犯行，其家人並已
    代被告與被害人家屬達成民事和解，有和解契約書暨相關付
    款資料1 份在卷可稽（見本院卷第57、58頁），及被告犯
    罪之動機、手段、被告之智識程度、素行等一切情狀，量處
    其有期徒刑8 年6 月，以示懲儆。至被告持以殺害癸○○之
    西瓜刀1 支，無證據證明係被告所有，爰不併予沒收，附此
    敘明。
據上論斷，應依刑事訴訟法第299 條第1 項前段，刑法第271 條
第1 項、第62條前段。
本案經檢察官廖先志到庭執行職務。
中    華    民    國    95    年    6     月    7     日
                      刑事第十庭審判長法  官  江德民
                                      法  官  蔡和憲
                                      法  官  許炎灶
上正本證明與原本無異
如不服本判決，應於判決送達後10日內向本院提出上訴狀（應附
繕本），上訴於臺灣高等法院。
                                      書記官  文巧雲
中    華    民    國    95    年    6     月    15    日
附論罪科刑依據之法條：刑法第271 條第1 項。
中華民國刑法第271條
(普通殺人罪)
殺人者，處死刑、無期徒刑或十年以上有期徒刑。
前項之未遂犯罰之。
預備犯第一項之罪者，處二年以下有期徒刑。


司法院資訊處製作；財團法人民間司法改革基金會備份。
